臺灣彰化地方法院刑事判決
                        110年度訴字第496號
公  訴  人  臺灣彰化地方檢察署檢察官 
被      告  柯志穎



輔  佐  人  鄭淑霙
上列被告因詐欺等案件，經檢察官提起公訴（109年度偵字第132
80、14010號），本院判決如下：
    主       文
柯志穎犯三人以上共同詐欺取財罪，累犯，處有期徒刑壹年捌月
。未扣案犯罪所得新臺幣參仟元，沒收之，於全部或一部不能沒
收或不宜執行沒收時，追徵其價額；又幫助犯詐欺取財未遂罪，
累犯，處有期徒刑伍月，如易科罰金，以新臺幣壹仟元折算壹日
。未扣案犯罪所得新臺幣貳仟元，沒收之，於全部或一部不能沒
收或不宜執行沒收時，追徵其價額。
    犯 罪 事 實
一、柯志穎預見將金融機構帳戶提供陌生人使用，可能幫助詐欺犯
    罪集團用以實施詐欺犯罪及洗錢，如進而依指示提領他人匯
    入帳戶內之款項再轉交前來取款之陌生人員，則可成為詐欺
    取財罪及洗錢罪之共同正犯，並因而掩飾、隱匿犯罪所得來
    源，使其他集團成員逃避刑事追訴，竟仍於民國109年8月5日
    ，與「張智傑」所屬詐欺集團某成員以即時通訊軟體聯繫後
    ，同意將其申辦之國泰世華商業銀行（下稱國泰世華銀行）
    帳號000-000000000000號帳戶號碼提供該集團成員使用，並
    約定協助提領匯入該帳戶內款項之報酬為每新臺幣（下同）
    10萬元可抽佣4000元。謀議確定後，柯志穎即與該集團成員
    共同基於意圖為自己不法所有之詐欺及洗錢之犯意聯絡，將
    其身分證、國泰世華銀行帳戶之存摺、提款卡及餘額拍照後
    傳送該集團成員。該詐欺集團取得柯志穎上開帳號後，即由
    機房人員於同年8月8日晚間8時33分，假冒「HITO本舖」網購
    平台人員致電許嘉仁，並佯稱：因訂單處理錯誤，重複下訂
    ，致信用卡會被多扣款，需依指示操作網路銀行解除云云，
    許嘉仁因此誤信為真、陷於錯誤，於同日晚間10時9分、25
    分，透過網路銀行各匯款9元、5萬1051元至柯志穎上開帳戶
    。該集團所屬自稱「張智傑」之成員旋即指示柯志穎於同日
    晚間10時48分，在彰化縣伸港鄉之全家超商新港門市ATM，
    共提領10萬1000元（2萬元5次，1000元1次，含其他被害人
    所匯款項），並指示柯志穎於扣除應得之報酬3000元後，將
    其餘款項9萬8000元轉交前來取款之另一集團成員，柯志穎
    因而掩飾、隱匿犯罪所得來源，並使「張智傑」之集團成員
    逃避刑事追訴。
二、柯志穎能預見將申辦之行動電話門號sim卡提供陌生人使用，
    可能作為犯罪集團用以實施詐欺犯罪之工具，竟仍基於如有
    人持以實施詐欺犯行亦不違背本意之幫助詐欺犯意，先於10
    9年8月24日申辦台灣大哥大股份有限公司（下稱台哥大）行
    動電話門號0000000000號之sim卡，再於同年9月15日前某時
    ，以2000元之代價售與某詐欺集團成員使用。該詐欺集團成
    員於取得上開sim卡後，即基於意圖為自己不法所有之詐欺取
    財犯意，於同年9月15日上午10時33分，以上開門號致電張
    奕桂，佯稱係其陳姓好友，因急需用錢欲借款28萬元云云，
    致張奕桂信以為真、陷於錯誤，即於同日上午11時50分，在
    南投縣鹿谷鄉鹿谷郵局匯款28萬元至該集團成員所指定之鍾
    欣潔臺北富邦銀行帳號000-000000000000號帳戶，惟因詐欺
    集團成員誤將鍾欣潔帳號之末2碼錯置，張奕桂因此匯款失
    敗，且張奕桂即時向陳姓友人查證後發覺並無此事，亦拒絕
    匯款至詐欺集團重新告知之正確帳號，該詐欺集團因而未能
    得手。
三、案經許嘉仁訴由高雄市政府警察局旗山分局暨花蓮縣警察局
    鳳林分局報告臺灣彰化地方檢察署檢察官偵查起訴。
    理      由
一、本判決所引用被告以外之人於審判外之各項言詞陳述、書面
    證據及非供述證據，檢察官、被告柯志穎於本院準備程序中
    均表示同意列為證據，本院審酌該等證據之取得過程均為合
    法，與待證事實有關聯性，且於審理時逐一提示，檢察官、
    被告對於證據能力之適格亦未爭執，故均得作為本案之證據
    。
二、訊據被告固坦承有於109年8月8日前某日，將其國泰世華銀
    行帳戶提供不認識之「張智傑」，並依指示於同年8月8日晚
    間10時48分至ATM分次提領帳戶內金額共10萬1000元，於扣
    除1000或2000元酬勞後，將其餘款項交付不認識之人。此外
    ，亦坦承於109年8月24日申辦台哥大行動電話門號後，以20
    00元左右之代價將該門號sim卡售與不認識之人。惟矢口否
    認有何詐欺、洗錢或幫助詐欺犯行，辯稱：因為我從小學習
    能力就很差，理解能力也很差，且剛出社會工作，個性單純
    ，我不知道這是詐騙集團的工作、我完全不知道我所領的錢
    是詐騙集團騙來的錢，對方說使用國泰世華銀行是要作合法
    用途，匯入的錢也是正常的，我也是被騙、被利用、我只知
    道是融資公司要用我的門號，我不知道對方拿去做詐騙使用
    云云。輔佐人則主張：被告是6個月就出生的早產兒，從小
    學習能力就很差等語。然查：
　㈠被告有於109年8月5日，同意將其國泰世華銀行帳戶號碼提供
    「張智傑」所屬詐欺集團使用，被害人許嘉仁於同年8日晚
    間受騙匯款至該帳戶，被告於同日晚間10時48分在彰化縣伸
    港鄉全家便利商店伸港新港門市提領10萬1000元，於保留30
    00元酬勞後將其餘9萬8000元交與該詐欺集團成員指示收款
    之人等事實，及被告有將其申辦之台哥大行動電話門號0000
    000000號sim卡交與陌生人，並取得2000元酬勞，嗣後某詐
    欺集團成員使用該門號向被害人張奕桂訛詐28萬元，指示張
    奕桂匯入鍾欣潔之臺北富邦銀行帳戶，幸未得手等情，核與
    被害人許嘉仁、張奕桂於警尋中供述情節相符，並有被告提
    款時之監視器錄影畫面、被告之國泰世華銀行帳戶交易明細
    、被害人許嘉仁匯款資料、台哥大公司門號0000000000號查
    詢單、被害人張奕桂之手機通聯紀錄翻拍照片、張奕桂之郵
    政跨行匯款申請書、被害人許嘉仁及張奕桂之內政部警政署
    反詐騙諮詢專線紀錄表、受理詐騙帳戶通報警示簡便格式表
    、受理刑事案件報案三聯單、被告與詐欺集團LINE對話擷圖
    照片（見本院卷第145至201頁）在卷可證，足認被告確有於
    109年8月8日提供其國泰世華銀行帳戶予「張智傑」所屬詐
    欺集團，再依指示提領受騙被害人款項轉交該集團人員，並
    有於同年8月24日至9月15日間提供其申辦之台哥大公司門號
    0000000000號sim卡供詐欺集團使用之事實。
　㈡被告及輔佐人雖以前揭情詞置辯，輔佐人並提出被告之臺中
    榮民總醫院病歷紀錄及檢查紀錄等資料以資證明被告為早產
    兒等情。然被告供稱其就讀高職二年級時休學，嗣後於洗車
    場、加油站等處工作約有1、2年，目前從事CNC車床工作等
    語，被告縱有學習能力較差之情形，惟被告於行為時已年滿
    21歲，亦有幾年之工作經驗。又雖有早產事實，惟出生後經
    醫療照護後，尚無證據可資認為有智力障礙之情事。且被告
    於本院審理中，對於法官提問事項，或任意選擇回答，或任
    意選擇沉默，且依警詢及檢察官訊問筆錄之記載，均可針對
    問題明確回應，看不出有何不能理解問題或認知低下之情形
    ，參以被告於109年8月5日及8日與詐欺集團成員「張智傑」
    及另名成員之通訊軟體對答過程中，關於提供國泰世華銀行
    帳戶並提領存款之用意，均能明確理解（見本院卷第145至2
    01頁，係依職權調取本院梅股109年度訴字第1140號案內之
    資料），故尚難認為被告於提供帳戶、sim卡及提領款項時
    ，有何不能認知行為目的之情事。
　㈢被告雖然年輕、涉世未深，惟無心智障礙之情事，仍具有一
    定程度之社會閱歷，自可認知個人金融機構帳戶係理財重要
    專屬工具，涉及個人財產權利，且目前金融機構林立，申辦
    金融帳戶之門檻甚低，並可在不同機構申設數帳戶，故如為
    正當交易用途，一般人不會使用陌生人之帳戶作為交易往來
    之用，亦無提供陌生人使用自己帳戶之理。故使用陌生人之
    人頭帳戶者，其目的無非在於從事非法行為，隱匿不法所得
    ，建立金流斷點，避免遭到偵查機關查獲。另一方面，甘於
    提供人頭帳戶或擔任提款之車手者，亦可認知涉及詐欺犯罪
    之可能性甚高，否則，有何正當工作之內容係付費請人提款
    ？又有何正當工作之內容純然在提款機從事提款行為，並將
    現金交與陌生人？至於行動電話門號之申辦，猶易於銀行帳
    戶，且人頭行動電話門號幾已成為詐欺集團之必備工具，目
    的無非在於閃避偵查機關之追查，而單純開辦門號無需費用
    ，其同意配合出售sim卡者，自可認知收購者將用於非法行
    徑，且不違背本意。從而，被告前揭辯詞與常情相悖，無足
    採信，故本件事證明確，被告犯行堪以認定，應依法論罪科
    刑。
三、論罪科刑：
　㈠核被告之犯罪事實一所為，係犯刑法第339條之4第1項第2款
    之三人以上共同詐欺取財罪及洗錢防制法第14條1項之洗錢
    罪，公訴意旨認被告僅涉犯刑法第339條之4第1項第2款之罪
    ，漏論洗錢罪，容有未洽，惟起訴之基本社會事實相同，爰
    依職權變更起訴法條。又被告事先提供金融機構帳戶之幫助
    行為，為事後從事提款之正犯行為所吸收，不另論罪。被告
    係以一行為同時觸犯加重詐欺取財罪及洗錢罪，為想像競合
    犯，應從較重之加重詐欺罪論處。被告就犯罪事實二所為，
    係犯刑法第30條第1項、第339條第3項、第1項之幫助詐欺取
    財未遂罪。被告上開2罪間，犯意不同、行為互異，應予分
    論併罰。查被告前因酒後駕車之公共危險案件，經臺灣臺中
    地方法院以108年度中交簡字第2892號判決判處有期徒刑3月
    確定，於109年4月19日執行完畢出監，有臺灣高等法院被告
    前案紀錄表附卷可稽，其於有期徒刑執行完畢後，5年以內
    故意再犯本件有期徒刑以上之2罪，均為累犯。本院審酌被
    告有前揭犯罪紀錄，又再次涉犯多件詐欺案件，仍在偵審中
    ，堪認對刑罰之反應力薄弱，欠缺法治觀念，惡習積重難改
    ，如不加重其刑，難認具有矯治效果，爰均依刑法第47條第
    1項及司法院大法官釋字第775號解釋意旨，各加重其刑。惟
    被告犯罪事實二之犯行係幫助犯及未遂犯，爰依刑法第30條
    第2項、第25條第2項各減輕其刑，並遞減之。而其刑同時有
    加重及減輕之情形，均應先加再減之。
  ㈡共同正犯之成立，只須具有犯意之聯絡與行為之分擔，既不
    問犯罪動機起於何人，亦不必每一階段犯行，均經參與，且
    意思之聯絡不限於事前有協議，即僅於行為當時有共同犯意
    之聯絡者，亦屬之。其表示之方法，亦不以明示通謀為必要
    ，即相互間有默示之合致，亦無不可。而共同實施犯罪行為
    之人，在合同意思範圍以內，各自分擔犯罪行為之一部，相
    互利用他人之行為，以達其犯罪目的者，即應對全部所發生
    之結果，共同負責，是共同正犯在犯意聯絡範圍內之行為，
    應同負全部責任（最高法院34年上字第862號、73年台上字
    第2364號判例意旨參照）。共同正犯之意思聯絡，原不以數
    人間直接發生者為限，即有間接之聯絡者，亦包括在內。如
    甲分別邀約乙、丙犯罪，雖乙、丙間彼此並無直接之聯絡，
    亦無礙於其為共同正犯之成立（最高法院28年上字第3110號
    、77年台上字第2135號判例意旨參照）。查詐欺集團內部成
    員眾多，分工負責，有「一線」撥打電話實施詐欺之人，有
    「二線」、「三線」轉接人員，亦有負責提領被害人所匯款
    項之「車手」及負責領取人頭帳戶存摺、提款卡之「取簿手
    」，渠等彼此分工，相互依存，不可或缺，以遂行詐騙犯行
    ，領取詐騙所得，並防止遭到偵查機關查獲。查被告可知悉
    「張智傑」及所屬其他詐欺集團成員之分工內容，進而提供
    金融帳戶以利詐欺集團詐騙被害人匯款，並擔任取款車手，
    將提領之款項交付上游成員，則被告顯係基於正犯之犯意，
    共同參與詐騙集團之任務分配，各自分擔犯罪行為之一部，
    相互利用他人之行為以達詐欺犯罪之目的，自應與其他詐欺
    集團成員共負正犯責任。故被告就犯罪事實一之犯行與「張
    智傑」及其他詐欺集團成員間，有犯意聯絡及行為分擔，俱
    為共同正犯。
  ㈢本院審酌被告年紀甚輕，身體健康，卻不依循正途賺取錢財
    ，無視國家政府積極掃蕩詐欺集團，戮力滌除詐騙產業輸出
    國之惡名，僅因缺錢花用，竟貪圖不法利益，甘於輕鬆工作
    ，率爾提供金融帳戶及行動電話門號予詐欺集團使用，並擔
    任取款車手工作，實為虎作倀，使詐騙集團獲取不法所得，
    致被害人受損，難以獲得賠償，如導致被害人終生積蓄遭騙
    ，則罪惡尤重，顯見被告觀念偏差，行為非常不當，實應嚴
    正譴責。此外，被告矢口否認犯行，飾詞卸責，不知反省，
    毫無悔意，堪認態度甚差，兼衡其教育程度為國中肄業，未
    婚，案發前在工廠擔任作業員，月薪約2、3萬餘元之家庭經
    濟狀況及被害人損失情節等一切情狀，爰量處如主文所示之
    刑，併就得易科罰金部分，諭知折算標準。
四、沒收：
  ㈠被告就犯罪事實一之犯罪所得為3000元，有被告手機即時通
    訊軟體對話紀錄附卷可參（見本院卷第199頁），被告並陳
    明犯罪事實二之犯罪所得為2000元，因均未扣案，應依刑法
    第38條之1第1項前段、第3項，宣告沒收之，並諭知於全部
    或一部不能沒收或不宜執行沒收時，追徵其價額。
　㈡洗錢防制法第18條第1項規定：「犯第十四條之罪，其所移轉
    、變更、掩飾、隱匿、收受、取得、持有、使用之財物或財
    產上利益，沒收之；犯第十五條之罪，其所收受、持有、使
    用之財物或財產上利益，亦同。」係採義務沒收原則，只要
    該項規定，法院即應宣告沒收。然105年7月1日修正施行之
    刑法、刑法施行法相關沒收條文，已將沒收制度定性為「刑
    罰」及「保安處分」以外之獨立法律效果，並為所有刑事普
    通法及刑事特別法之總則性規定，則刑法總則關於沒收之規
    定，因屬干預財產權之處分，於不牴觸特別法之情形下，關
    於比例原則及過渡禁止原則之規定，如刑法第38條之2第2項
    所定關於沒收有過苛之虞、欠缺刑法上之重要性、犯罪所得
    價值低微或為維持受宣告人生活條件之必要者，而得不宣告
    沒收或酌減之規定，並不排除在適用特別法之外，俾賦予法
    官在個案情節上，得審酌宣告沒收是否有不合理或不妥當之
    情形，以資衡平。故本院認為適用洗錢防制法第18條第1項
    之沒收規定後，仍可依刑法第38條之2第2項審酌是否宣告沒
    收或酌減之。查本件被害人許嘉仁及其他被害人匯入被告國
    泰世華銀行帳戶之贓款，係由被告領取後再依指示將9萬800
    0元轉交詐欺集團成員，此部分款項未經被告實質支配，若
    對被告宣告沒收其移轉之款項，顯有過苛之虞，故不予以宣
    告沒收、追徵。
五、應適用之法律：
  ㈠刑事訴訟法第299條第1項前段、第300條。
　㈡洗錢防制法第14條第1項。　
  ㈢刑法第11條、第28條、第30條、第339條之4第1項第2款、第3
    39條第1項、第3項、第55條前段、第47條第1項、第25條第2
    項、第38條之1第1項前段、第3項。
　㈣刑法施行法第1條之1第1項。
本案經檢察官楊閔傑偵查起訴，檢察官吳宗穎、林子翔、楊閔傑
到庭執行職務。
中　　華　　民　　國　　110 　年　　10　　月　　5 　　日
                  刑事第八庭  審判長法官  梁義順
　　　　　　　　　            法      官  陳彥志
　　　　　　　　　　　　　　　法      官  徐啓惟　　　
上正本證明與原本無異。
如不服本判決應於收受送達後20日內向本院提出上訴書狀，並應
敘述具體理由。其未敘述上訴理由者，應於上訴期間屆滿後20日
內向本院補提理由書（均須按他造當事人之人數附繕本）「切勿
逕送上級法院」。
告訴人或被害人對於判決如有不服具備理由請求檢察官上訴者，
其上訴期間之計算係以檢察官收受判決正本之日期為準。
中　　華　　民　　國　　110 　年　　10　　月　　5 　　日
                              書  記  官  施惠卿
附錄本案論罪科刑法條全文：
刑法第339條
意圖為自己或第三人不法之所有，以詐術使人將本人或第三人之
物交付者，處5年以下有期徒刑、拘役或科或併科50萬元以下罰
金。
以前項方法得財產上不法之利益或使第三人得之者，亦同。
前二項之未遂犯罰之。
刑法第339條之4第1項
犯第339條詐欺罪而有下列情形之一者，處1年以上7年以下有期
徒刑，得併科1百萬元以下罰金：
一、冒用政府機關或公務員名義犯之。
二、三人以上共同犯之。
三、以廣播電視、電子通訊、網際網路或其他媒體等傳播工具，
    對公眾散布而犯之。前項之未遂犯罰之。
洗錢防制法第2條
本法所稱洗錢，指下列行為：
一、意圖掩飾或隱匿特定犯罪所得來源，或使他人逃避刑事追訴
     ，而移轉或變更特定犯罪所得。
二、掩飾或隱匿特定犯罪所得之本質、來源、去向、所在、所有
    權、處分權或其他權益者。
三、收受、持有或使用他人之特定犯罪所得。
洗錢防制法第14條第1項
有第二條各款所列洗錢行為者，處7年以下有期徒刑，併科新臺
幣500萬元以下罰金。